【裁判字號】    90,台上,2075
【裁判日期】    900412
【裁判案由】    偽造有價證券
【裁判全文】
最高法院刑事判決                                九十年度台上字第二○七五號
    上訴人即
    自 訴 人  丙○○
    被    告  辛○○
              乙○○
              丁○○
              戊○○
              （原名
              陳雨愃
              ）
              甲○○
              庚○○
              己○○
右上訴人因自訴被告等偽造有價證券案件，不服台灣高等法院中華民國八十七年一月
十六日第二審判決（八十六年度上訴字第四六三七號，自訴案號：台灣台北地方法院
八十五年度自字第四三號），提起上訴，本院判決如左：
    主  文
原判決撤銷，發回台灣高等法院。
    理  由
本件原判決以上訴人丙○○在第一審自訴意旨略稱：(一)被告辛○○、乙○○、丁○○
等意圖為自己不法之所有，於民國八十二年七月間虛構彼三人所成立之城楓工程股份
有限公司（下稱城楓公司）承包某營造廠所標得之「國防醫學中心第七標醫院主體建
築工程」（下稱國醫工程），原擬轉讓李炳義接手，因李某不再承接有意轉讓，並以
該工程獲利甚豐，誘使上訴人擬設混凝土廠承作，上訴人自知力有未逮，因而介紹明
堯股份有限公司（下稱明堯公司）總經理出面計畫設廠，遂由辛○○、被告戊○○及
上訴人前往彰化市明堯公司與游紹明簽立契約書。嗣辛○○等即以城楓公司名義要索
介紹費，每立方米以混凝土新台幣（下同）三十元計，總數十七萬六千立方米，即介
紹費達五百三十萬元，另外中秋節送禮四十萬元，共計五百七十萬元。上訴人因而交
付其父林水金名義，付款人：彰化縣芬園鄉農會、帳號五一號。八十二年九月二日期
（三○九四八四號）面額七十萬元，八十二年九月二十日期（三○九四九○號）三十
萬元，八十二年九月二十日期（三○九四九一號）五十萬元，八十二年十月二十日期
（三○九四九二號）五十萬元，同日期（三○九四九三號）一百萬元支票各一紙，及
於同年八月二日交付七十萬元、同月十日交付一百二十萬元、九月二十日交付五十萬
元、三十萬元現鈔，其中一百萬元作為特支費由丁○○所取得，三○九四九一號支票
存入戊○○帳戶由其兌領。嗣上訴人發現該國醫工程係由唐榮鐵工廠股份有限公司（
下稱唐榮公司）承包，並無再發包，因而就三○九四九三號支票（已經辛○○、乙○
○背書交付李炳義）未令兌現；被告辛○○等四人詐欺行為涉犯刑法第三百三十九條
第一項之詐欺罪嫌。(二)被告辛○○等以國醫工程欲交給上訴人承作為餌，由辛○○建
議上訴人承作工程，應成立公司，未經上訴人同意及授權，辛○○偽刻上訴人印章，
在台北市○○路八十巷十之三號二樓租用辦公室成立建鴻譽工程開發有限公司（下稱
建鴻譽公司），並以上訴人為負責人，要求上訴人支付設置辦公室費用計十八萬一千
七百九十九元，上訴人誤信而簽發同額支票卻遭戊○○以其帳戶兌領。嗣戊○○並將
建鴻譽公司辦公桌椅物品侵占入己。認辛○○等涉犯偽刻印章、偽造私文書，戊○○
涉犯詐欺、侵占罪嫌。(三)辛○○又於同年十一月中旬向上訴人詐稱建鴻譽公司要與會
計師結帳，上訴人應其要求交付同上帳號，票號三一八一九二、日期與面額空白，蓋
妥發票人林水金印章支票乙紙。詎辛○○利用上開支票於同年月二十六日，盜用建鴻
譽公司及上訴人之印章與天力工程顧問有限公司（下稱天力公司）（係由甲○○及己
○○夫婦共同經營，庚○○擔任總經理）訂立麥帥橋上游工程（下稱麥帥橋工程）承
攬契約，於契約附註虛偽記載天力公司交先期事務費一百五十萬元予建鴻譽公司，建
鴻譽公司則應交付前述空白支票與天力公司，作為工程之保證等字句。辛○○即將上
開空白支票偽填金額一百五十萬元，到期日為八十二年十二月十二日，交付天力公司
作為保證票。嗣由天力公司之己○○於八十三年七月七日持該偽造之票據向台灣彰化
地方法院簡易庭對發票人林水金起訴請求給付票款，業經民事判決而得逞，認辛○○
與甲○○、庚○○、己○○共同涉犯詐欺、偽造文書及偽造有價證券罪嫌。(四)辛○○
又於同年十一月二十六日誆稱憶銘開發工程股份有限公司（下稱憶銘公司）得標基隆
河整治疏散門新建工程（下稱疏散門工程），該公司總經理即第一審同案被告黃銘樹
（通緝中）同意讓渡，上訴人信以為真，介紹建福工程有限公司（下稱建福公司）受
讓該工程，遂由辛○○在建鴻譽公司與建福公司負責人陳台秀辦理讓渡工程承攬契約
，並由建福公司簽發四張支票（共七百萬元）交付建鴻譽公司。辛○○自上訴人手中
騙取其中二百萬元支票一紙兌領。嗣因陳台秀查悉該疏散門工程尚未發包，上訴人方
知辛○○與黃銘樹假得標之名詐取支票及現金二百萬元，涉犯詐欺罪嫌。(五)辛○○經
辦前揭建福公司所承攬工程期間，詐稱應支付介紹費予黃銘樹擔任處長之姐夫，上訴
人因而簽發林水金之前揭帳號、三一八一七三號面額一百五十萬元、三一八一七五號
面額五十二萬元、三一六三八三號面額五十萬元之支票三紙交付，該三紙支票均遭兌
領，辛○○亦涉犯詐欺罪嫌。(六)辛○○以承作國醫工程需支付相關費用為由，要求上
訴人將林水金前揭帳戶之支票及印章交其保管；上訴人言明僅供建鴻譽公司所承作之
工程支出之用而交付。詎料辛○○逾越授權範圍，將上揭林水金之支票挪用於渠與乙
○○、丁○○等人之城楓公司所承作之大直橋工程支出，經上訴人被向辛○○質問，
辛○○為掩犯行，諉稱大直橋之工程款尚有一千三百餘萬元未領，待領得上開工程款
後，定與上訴人結清款項。上訴人不願見支票遭退票，又誤信其言，故四處籌款使被
挪用支票兌現，高達一千餘萬元。辛○○等於領得大直橋之工程款後，又發生積欠工
人薪資等問題；辛○○雖於八十三年五月九日於台北市美麗華大飯店召開債權人會議
，上訴人經戊○○通知前往結算債權債務，辛○○僅提供幾紙帳款結算表，並未提出
詳細帳冊，會議甫結束辛○○即藏匿無蹤，復夥同戊○○逕將建鴻譽公司換鎖，並將
公司帳冊隱匿，侵占辦公室物品。雖上訴人發覺辛○○挪用支票於城楓公司時，將林
水金之印章取回，惟000000－000000號支票迄未取回。認辛○○、戊○
○等涉犯詐欺罪嫌。惟經審理結果，認為不能證明辛○○等犯罪，乃維持第一審諭知
被告等無罪之判決，駁回上訴人在第二審之上訴。固非無見。
惟查：(一)審理事實之法院，對於有罪、無罪判決書所記載之證據，須實際存在，倘判
決書所採信之證據與卷宗內筆錄或文件之內容顯不相適合，則其判決之根據，實際上
並不存在，自屬採證違法。又心證之形成源由於證據，證據證明力判斷之正確與否，
應視其應行調查之證據已否盡其調查之職責而定；如有應該調查之證據未予調查，不
特心證形成之條件未臻完備，且所形成之心證，因受調查證據範圍之限制，亦無從形
成正確之心證，從而亦影響真實之發見。原判決固以辛○○所提出之李炳義書立之六
百萬元之收條，作為辛○○等人以國醫工程詐騙上訴人無罪之依據。但該收條之金額
為六百萬元，實際上上訴人連同支票及現金合計僅五百七十萬元，何以李炳義能收到
六百萬元？況其中三○九四九一號五十萬元支票存入戊○○帳戶由其兌領，戊○○多
次稱該五十萬元係由辛○○向伊借用返還之款項，三○九四九三號一百萬元支票未遭
兌領；再者，辛○○辯稱該費用係為彌補李炳義先期就國醫工程所支付之環境評估報
告，及施工計畫書製作之各項支出，原審並未命辛○○提出相關之證據資料，查明其
辯解是否屬實，而李炳義之前開收條又係記載收取「預拌混凝土工程業務費用」，似
非相同，究竟實情如何，尚欠明瞭。原判決僅憑辛○○所提出之收條，置上訴人提出
之與明堯公司簽立之契約不顧，遽予採信辛○○與卷內重要相關證據顯不相符之辯解
，不惟其採證違法，且因調查未盡致心證形成之條件未臻完備，影響真實之發現。(二)
審理事實之法院對於被告有利及不利之證據，應一律注意，詳為調查，綜合全案證據
資料，本於經驗法則以定其取捨，並將取捨證據及得心證之理由於判決內詳為說明。
故證據雖已調查，而尚有其他部分並未調查，仍難遽為被告有利或不利之認定；如有
應調查之證據未予調查，率行判決，其判決當然為違背法令。原判決就上訴人自訴辛
○○等人詐欺、偽造文書、偽造有價證券、侵占等罪嫌，除以被告戊○○等否認犯罪
外，多以證人即建鴻譽公司會計陳美玉之證詞為其判斷無罪之論據。但上訴人一再指
稱陳美玉係戊○○胞妹，所為之證言有偏頗。原審就此並未調查，亦未說明該辯解不
足採之理由，已有未合。又上訴人就成立建鴻譽公司及有關交付三一八一九二號空白
支票係為與會計師結帳之用，一再請求傳訊會計師劉麗美作證，及將該空白支票上日
期與金額送請相關機關鑑定，此部分以上訴人是否確實委託辦理建鴻譽公司登記，並
擔任負責人，有無支付會計師費用而交付空白支票，均與被告辛○○等人是否成立偽
造文書、使公務員登載不實（公司登記）、偽造有價證券罪責判斷相關，並影響及於
建鴻譽公司與天力公司之契約是否亦經偽造，自具調查必要性。原審就此作為判斷基
礎之證據，應予調查又非不易調查，在未辯明真偽前，僅以證人陳美玉之證言，採為
有利被告之判斷，殊有應於審判期日應予調查之證據未予調查之違法。(三)有關疏散門
工程部分，關於上訴人所自訴被告辛○○與黃銘樹共同詐騙二百萬元及林水金帳號、
三一八一七三號面額一百五十萬元、三一八一七五號面額五十二萬元、三一六三八三
號面額五十萬元三紙支票票款乙節，真相未明，應予究明。又被告甲○○、庚○○、
己○○共涉犯詐欺、偽造文書及偽造有價證券罪嫌部分，因相關空白支票、契約未送
鑑定，此關係上訴人主張渠等與辛○○是否共犯之認定，亦待查明，原審疏未澈查清
楚，遽爾定讞，難昭折服。(四)依刑事訴訟法第三百六十四條準用同法第二百八十七條
規定，第二審審判長命上訴人陳述上訴要旨後，應就被訴事實訊問被告。此項規定，
旨在使被告得以適時的辯明其犯罪嫌疑，而充分行使防禦權；故訊問被告，應就被訴
事實逐一予以訊問，不得以朗讀或提示起訴書或第一審判決書代之，藉以維護程序正
義。稽之原審審判筆錄，審判長命上訴人陳述上訴要旨後，僅訊問被告：「對自訴人
自訴之犯罪事實有何意見？（朗讀並告以要旨）」一語，即繼之為證據調查並命辯論
，而未就被訴事實逐一予以訊問，其所踐行之訴訟程序，難謂於法無違。以上或為上
訴意旨所指摘，或為本院得依職權調查之事項，應認原判決有發回更審之原因。
據上論結，應依刑事訴訟法第三百九十七條、第四百零一條，判決如主文。
中      華      民      國     九十     年      四      月     十二     日
                              最高法院刑事第五庭
                                  審判長法官  紀  俊  乾
                                        法官  陳  東  誥
                                        法官  張  春  福
                                        法官  韓  金  秀
                                        法官  魏  新  和
      右正本證明與原本無異
                                              書  記  官
中      華      民      國     九十     年      四      月     十七     日


司法院資訊處製作；財團法人民間司法改革基金會備份。
